臺灣高雄地方法院民事判決　　　　　　　99年度訴字第1122號
原　　　告　FAR EAST .
法定代理人　曾珊珊
訴訟代理人　陳志揚律師
被　　　告　李　餘
　　　　　　林涓鍊
共　　　同
訴訟代理人　葉婉玉律師
上列當事人間請求損害賠償事件，本院於民國99年12月30日言詞
辯論終結，判決如下：
    主      文
原告之訴及假執行之聲請均駁回。
訴訟費用由原告負擔。
    事實及理由
壹、程序事項：
一、按非法人之團體，設有代表人或管理人者，有當事人能力。
    民事訴訟法第40條第3 項定有明文。又未經認許其成立之外
    國法人，雖不能認其為法人，然仍不失為非法人之團體，苟
    該非法人團體設有代表人或管理人者，依民事訴訟法第40條
    第3 項規定，自有當事人能力。至其在臺灣是否設有事務所
    或營業所則非所問（最高法院50年台上字第1898號判例可參
    ）。經查，原告係依薩摩亞國法律成立之外國公司，設有代
    表人並有獨立之財產，有其在薩摩亞國之公司登記證明書可
    憑（見本院98年度司雄勞調字第19號卷），依前開規定，原
    告有當事人能力。
二、又按，法律行為發生債之關係者，其成立要件及效力，依當
    事人意思定其應適用之法律。當事人意思不明時，同國籍者
    依其本國法，國籍不同者依行為地法，行為地不同者以發要
    約通知地為行為地，如相對人於承諾時不知其發要約通知地
    者，以要約人之住所地視為行為地。前項行為地，如兼跨二
    國以上或不屬於任何國家時，依履行地法。涉外民事法律適
    用法第6 條定有明文。查本件原告為外國公司，就當事人之
    部分具涉外因素，本件自有前開規定之適用，然兩造國籍不
    同，就僱傭關係亦未有合意適用法律之特約，應依行為地法
    為準據法。本件原告係透過訴外人沈富榮對外為要約招募之
    意思表示，而沈富榮之住所地在中華民國境內，是本件之準
    據法應適用中華民國法律，合先敘明。
貳、實體事項：
一、原告主張：原告於民國98年8 月18日、9 月14日分別與被告
    李餘、林涓鍊簽訂編號S-067 、S-070 之勞動契約（下稱系
    爭勞動契約），招募被告前往韓國DSME造船廠擔任監造工程
    師，契約期限至船號VLCC5327號船舶（下稱系爭船舶）新建
    工程結束時自動終止，薪資分別為每月3,600 美元、3,000
    美元，每工作期滿4 個月得向駐廠經理申請帶薪返鄉探親10
    天（含例假日及連續假日）。被告2 人竟未經駐廠經理核准
    ，亦未通知原告，即擅自於98年10月19日離開工作崗位返回
    臺灣，嚴重影響勞動紀律及工程進度，導致業主投訴及扣款
    ，造成原告之信譽及財產受有重大損害，符合系爭勞動契約
    第7 條第2 項第1 、2 款之終止事由，原告已發函通知被告
    自98年10月20日起終止系爭勞動契約，被告應賠償原告因此
    所受之損害。爰依民法第489 條規定提起本訴，並聲明：（
    一）被告李餘應給付原告421,840 元整，並自起訴狀繕本送
    達翌日即99年1 月15日起至清償日止，按年利率5 ％計算之
    法定遲延利息；（二）被告林涓鍊應給付原告422,524 元整
    ，並自起訴狀繕本送達翌日即99年1 月15日起至清償日止，
    按年利率5 ％計算之法定遲延利息；（三）原告願供擔保，
    聲請准予假執行之宣告。
二、被告均以：
（一）被告受僱從事船舶監造作業，係於船舶製造過程中持續進
      行，其工作性質具有繼續性，且被告係監造大噸數之船舶
      ，難於短期內完成，亦難預期完成之日，故系爭勞動契約
      第3 條第5 項亦約定每工作期滿4 個月得申請1 次為期10
      日之休假，系爭勞動契約性質上應屬不定期契約。而被告
      既未工作滿3 個月以上，依勞動基準法（下稱勞基法）第
      15條第2 項、第16條第1 項規定，毋庸預告，即得終止系
      爭勞動契約。被告已於98年10月12日向原告現場負責人沈
      富榮口頭辭職，再於同年月17日以電子郵件提出辭呈，表
      明工作至同年月18日，及於同年月21日當面告知業主TMT
      公司現場負責人及沈富榮辭職之意，經原告同意而於同日
      下午返台，並無擅離職務之情事。
（二）再者，系爭勞動契約約定被告受僱之工作內容係監造船號
      VLCC5327號船舶，然被告到職後，原告復陸續要求追加監
      造船號VLCC5330、VLCC5329號之船舶，違反契約約定，並
      致被告因工作量過重，身體不堪負荷，且原告明知須監造
      3 艘大噸數船舶，卻向被告表示僅監造1 艘船舶，使被告
      陷於錯誤而與原告訂立僱傭契約，損害被告權益，被告依
      勞基法第14條第1 款、第6 款規定，可終止系爭勞動契約
      。另原告現場負責人沈富榮分別於98年9 月20日、98年10
      月12日譏諷、訓斥被告林涓鍊，其行為已構成民法第489
      條規定之重大事由，依勞基法第14條第2 款規定，被告林
      涓鍊亦得終止系爭勞動契約。又縱認被告未合法終止兩造
      之勞動契約，然依系爭勞動契約第7 條第3 項約定：「如
      甲方調動乙方工作，本合約自動終止」，則原告調動被告
      之工作時，系爭勞動契約即自動終止，故被告並非擅離職
      守。
（三）原告固以律師函通知被告自98年10月20日起終止系爭勞動
      契約，然被告並未有可歸責之終止事由，原告所為終止系
      爭勞動契約之意思表示，不生合法終止之效力。縱認原告
      已合法終止兩造間勞動契約，且被告應負損害賠償責任，
      然原告請求之機票費用、簽證費用及酒店住宿費用，為原
      告聘請監造工程師之監造費用成本，原告已向業主請求監
      造費用，並未受有損害；原告主張遭業主於98年10月、11
      月扣除美金15,000元、8,500 元，係因原告未支出被告98
      年10月、11月份之薪水，卻浮報該部分之監工費用，遭業
      主剔除之金額，原告實際上未受有任何損害。此外，原告
      迄未給付98年10月1 日至18日之薪資，尚欠被告李餘、林
      涓鍊依序各為67,538元及56,291元，被告主張與原告請求
      之接替人員報到費用各21,411元為抵銷。則原告亦不得再
      請求被告賠償等語置辯。並均聲明：請求駁回原告之訴。
      如受不利判決，願供擔保，聲請准予免為假執行之宣告。
三、兩造不爭執事項：
（一）原告於98年8 月18日與被告李餘簽訂編號S-067 號勞動契
      約，於98年9 月14日與被告林涓鍊簽訂編號S-070 號勞動
      契約，招募被等前往韓國DSME造船廠擔任監造工程師，薪
      資分別為每月3,600 美元及3,000 美元，每工作期滿4 個
      月得向駐廠經理申請帶薪返鄉探親10天（含例假日及連續
      假日）。
（二）被告於98年10月19日離開工作地點韓國DSME造船廠，於同
      年月21日返回臺灣。
（三）原告於98年11月4 日寄發98年度律（揚）字第981134、98
      1135號律師函通知被告2 人自98年10月20日起終止系爭勞
      動契約。
（四）被告就原告主張各項損害項目之單據之形式上真正，均不
      爭執。
四、本件爭點：
（一）系爭勞動契約之性質是否為定期僱傭契約？
（二）被告主張已依勞基法第14條第1 款、第6 款及第2 款規定
      合法終止系爭勞動契約，有無理由？如無理由，則被告主
      張系爭勞動契約已因原告調動被告之工作即自動終止，有
      無理由？
（三）原告依民法第489 條規定向被告請求損害賠償，有無理由
      ？如有，其得請求之項目及金額為何？
五、本院判斷：
（一）系爭勞動契約之性質是否為定期僱傭契約？
      觀諸兩造所簽訂之編號S-067 、S-070 號勞動契約，契約
      第1 條均約定合約期間至船號VLCC5327號船舶工程結束時
      自動終止（見本院高雄簡易庭98年度司雄勞調字第19號卷
      原證四），顯見兩造係以船號VLCC5327號船舶之工期為契
      約期間。雖被告抗辯大型船舶監造作業性質具有繼續性，
      難於短期內完成，亦難預期完成之日，故系爭勞動契約屬
      不定期契約云云。然系爭勞動契約既已約定工期為船號VL
      CC5327號船舶之工程期間，而造船業界監造30萬噸級船舶
      ，應有固定之標準作業流程，工期應可確定。被告李餘於
      本院審理時亦自承造船業界30萬噸級之油輪，完工期間大
      約是1 年（見本院卷第57頁），及證人羅木旗於本院審理
      時證稱：一艘船的工期大約是8 個月等語（見本院卷第59
      至60頁），雖與被告李餘自承之1 年工期有差距，然亦足
      認一般監造船舶工程期間可得確定。是系爭勞動契約屬定
      期僱傭契約，應可認定。則被告主張因兩造間屬不定期勞
      動契約關係，且繼續工作尚未滿3 個月，得不經預告終止
      契約，非有理由。
（二）被告主張已依勞基法第14條第1 款、第6 款及第2 款規定
      合法終止系爭勞動契約，有無理由？如無理由，則被告主
      張系爭勞動契約已因原告調動被告之工作即自動終止，有
      無理由？
 （1）按雇主於訂立勞動契約時為虛偽之意思表示，使勞工誤信
      而有受損害之虞；雇主、雇主代理人對於勞工，實施暴行
      或有重大侮辱之行為；雇主違反勞動契約或勞工法令，致
      有損害勞工權益之虞者，勞工得不經預告終止契約。勞基
      法第14條第1 、2 、6 款分別定有明文。又勞工依第1 款
      、第6 款規定終止契約者，應自知悉其情形之日起，三十
      日內為之。同條第2 項亦有明文。
 （2）經查，系爭勞動契約為定期僱傭契約，已如前述。是如被
      告基於前開條款規定終止系爭勞動契約，除原告需具各該
      終止事由外，被告尚應於知悉之日起30日內為之。查兩造
      分別於98年8 月18日及同年9 月14日簽訂系爭勞動契約，
      約定被告監造VLCC5327號船舶。然被告前往韓國後，原告
      即要求被告協助監造VLCC5330號船舶，嗣98年8 月間VLCC
      5327號船舶開工後，原告再要求被告同時監造VLCC5330、
      5327號船舶，98年10月間VLCC5329號船舶開工，原告又指
      派被告監造VLCC5329號船舶等情，業據被告到院陳稱，且
      為原告所自承在卷（見本院卷第56至58頁）。參以VLCC53
      30號船舶開工日早於VLCC5327號船舶，本為原告所知悉（
      見本院卷第60頁），卻於簽訂系爭契約時並未載明，亦未
      告知將使被告先行監造該船舶，或可能同時監造其他船舶
      ，更僅於系爭契約約定僅監造VLCC5327號船舶，而實際作
      業時，卻陸續加重被告之工作量至3 艘船舶之建造；被告
      遠赴韓國工作，初期在體力尚得負荷時，固未予拒絕，然
      其後實際工作量已達原契約約定之3 倍，即難期待被告仍
      堪負荷。是則，足認原告確有隱瞞而虛偽約定工作內容之
      情，且致被告體力不勝負荷，損害被告之權益，而有違反
      勞基法第14條第1 、6 款之事由，被告自得不經預告而終
      止系爭勞動契約。
 （3）據證人即同時受僱之羅木旗稱：被告2 人於98年10月21日
      當面向業主TMT 公司負責人及沈富榮辭職，我在現場有聽
      到（見本院卷第59頁），而沈富榮為原告派駐現場之負責
      人，且係代表原告與被告簽立系爭勞動契約之人，足認被
      告向沈富榮辭職，其意思表示已對原告發生效力。而原告
      於98年10月中增加被告工作量至3 艘船舶之監造，致嚴重
      違反雙方關於工作內容之約定，損害被告權益，則被告於
      同年月21日為終止勞動契約之意思表示，並未逾30日之期
      間。
 （4）雖原告主張就系爭勞動契約第2 條之約定，原告本有權就
      被告之工作能力及表現，合理安排工作，故雖指派被告監
      造VLCC5330、5329號船舶，仍屬系爭勞動契約之範圍內云
      云。然系爭勞動契約開宗明義即約定系爭契約係監造VLCC
      5327號船舶工程，雖該契約第2 條約定：「2.甲方（即原
      告）有權根據工作需要及乙方（即被告）的能力、表現，
      合理安排乙方的工作」，然系爭契約第7 條第3 款亦約定
      ：「如甲方調動乙方工作，本合約自動終止。」（見本院
      高雄簡易庭98年度司雄勞調字第19號卷），顯見縱使原告
      得調整被告之工作內容，亦應於監造VLCC5327號船舶之工
      程範圍內為之，而非另行指派監造其他船舶，否則系爭勞
      動契約第7 條第3 款即屬具文，原告此部分之主張尚非可
      採。原告復主張被告於接獲原告指示監造VLCC5330、5329
      號船舶時，未為反對之意思而前往監造，顯見渠等應同意
      原告之調派；況渠等亦未於30日內向原告為終止契約之意
      思表示，被告終止契約不生效力云云。然被告遠赴韓國工
      作，在最初工作量尚可負荷時，固予容忍，惟原告於98年
      10月間指派被告監造VLCC5329號船舶後，被告主張身體已
      不勝負荷，且工作量達原約定之3 倍，顯嚴重違約，被告
      乃於98年10月21日向原告表示終止契約之意思，已於相當
      期間內行使其終止權，且未逾法定之30日期間，尚無原告
      所稱未為反對之情。此外，原告主張被告就系爭勞動契約
      之終止有過失，並未舉證證明，且本件勞動契約業經被告
      合法終止，原告自無從於98年11月4 日再為終止。從而，
      原告依民法第489 條之規定，請求被告賠償其所受之損害
      ，應屬無據。
六、綜上所述，原告依民法第489 條之規定，請求被告李餘應給
    付原告421,840 元、被告林涓鍊應給付原告422,524 元，及
    均自起訴狀繕本送達翌日即99年1 月15日起至清償日止，按
    年利率5 ％計算之法定遲延利息，為無理由，應予駁回。又
    原告假執行之聲請亦因其訴被駁回而失所依附，併駁回之。
    本件事證已臻明確，兩造其餘攻擊防禦方法及舉證，經核與
    判決結果均無影響，爰不另一一論述，併此敘明。
據上論結，本件原告之訴為無理由，依民事訴訟法第78條，判決
如主文。
中    華    民    國   100    年    1     月    20    日
                  民事第一庭  審判長法  官  謝肅珍
                                    法  官  張茹棻
                                    法  官  林岳葳
以上正本係照原本作成。
如對本判決上訴，須於判決送達後20日內向本院提出上訴狀。如
委任律師提起上訴者，應一併繳納上訴審裁判費。
中    華    民    國   100    年    1     月    21    日
                                    書記官  簡文清